行　政　法　院　判　決　　　　　　　　　　　　　　八十八年度判字第五五○號
　　再 審原 告　甲○○
　　訴訟代理人　乙○○
　　再 審被 告　財政部臺北市國稅局
右當事人間因綜合所得稅事件，再審原告對本院中華民國八十七年七月三十一日八十
七年度判字第一五五八號判決，提起再審之訴，本院判決如左︰
　　主  文
再審之訴駁回。
　　事  實
緣再審原告民國八十二年度綜合所得稅結算申報，原經再審被告核定有案。嗣再審被
告根據檢舉，查獲再審原告漏報義純企業有限公司（以下簡稱義純公司）所分配營利
所得新台幣（下同）六、六一四、九四八元，除發單補徵其該年度綜合所得稅二、○
三四、九四三元外，並依行為時所得稅法第一百十條第一項規定，處以所漏稅額○．
五倍之罰鍰一、○一一、二○○元。再審原告不服，申經復查結果，未准變更。循序
提起行政訴訟。經本院八十七年度判字第一五五八號判決（原判決）駁回，乃以原判
決具有行政訴訟法第二十八條第一款、第十款規定事由，對之提起再審之訴，茲摘
兩造訴辯意旨於次：
再審原告起訴意旨及補充理由略謂：一、原判決，適用法規錯誤：查原判決理由略謂
：「再審原告於八十五年四月十二日函．．．李龍義提示帳證．．．李龍義未依限提
示，所稱營利所得係退還義純之借款不足採」云云，按「適用法規，顯有錯誤者」，
得為再審之理由。經查原判決駁回再審原告之訴之理由，為未依限提示帳證云云，惟
查依稅捐稽徵法第十一條規定，依稅法應保存憑證之期限為五年，本案國稅局係於八
十五年四月十二日函請李龍義提示義純公司七十八年度帳證，此時早已逾五年之保存
期間矣，因此縱令義純公司無法提示帳證，亦屬合法，詎原判決竟以再審原告未依限
提示帳證，且就所提示之其他證據，完全不採。顯見原判決有適用法規錯誤之違法。
二、原判決，顯有「重要證據，漏未審酌」之再審理由：（一）、原判決駁回再審原
告之訴之理由，略為國稅局函知義純公司負責人李龍義提示各股東借款之時點、金額
、入帳等證明文件供核，李龍義並未舉證證明云云，惟查有關再審原告借款予義純公
司之事實，再審原告於原審各訴狀中業已陳明。（二）、而再審原告借款予義純公司
之事實，依義純公司之新尋獲之帳冊、傳票、借據，均可勾稽，茲詳述如下：、借
予義純公司三七○萬元部分：1.係以台北市○○路○段一二四號五樓之房地，向北企
社子分行借款，並設定抵押貸款三百七十萬元。2.台北區中小企銀社子分行將三百七
十萬元貸款，撥入再審原告活儲＃0000－0－00戶頭。七十八年二月四日再將
之轉帳至義純台北區中小企銀甲存00000－0－00。、借予義純公司一、五
二七、二八八元部分：甲○○將北企社子分行之活儲＃二三六七－九之戶頭，以轉帳
方式借款一、五二七、二八八元予義純公司。、借予義純公司二、六○五、三一二
元部分：１、第三人盧義勝開立支票，票號：0000000面額二、六○五、三一
二元予再審原告，再將該支票借予義純公司。２、上開支票軋入義純台北區中小企銀
活存00000－0－00。借予義純公司一、一六七、四○○元部分：第三人盧
義勝簽發支票票號：0000000，支票總額為二、四五九、九六二元予再審原告
及陳志雄、李清榮等三人。再審原告等三人再持該支票借款予義純公司。查原判決於
理由欄中，對原告原審狀中所呈之上開借據、傳票、銀行存款記錄，根本未於理由欄
中論述，上開證據有如何不能採之理由，顯有重要證據漏未審酌之再審理由。三、本
案原處分明顯違反舉證責任分配之原則，顯有適用法規錯誤之違法：（一）按民事訴
訟法第四百九十六條第一款「適用法規，顯有錯誤。」，所謂「法規」，係指現尚有
效之法規、判例、決議，又經驗法則、論理法則、證據法則，均屬之。（二）又當事
人主張有利於己之事實，負舉證責任。因此如確定判決，違反證據法則、論理法則，
亦屬適用法規錯誤。經查再審被告認定義純公司於八十、八十一、八十二年度有開立
支票予原告，係屬「分配盈餘」予原告云云。惟查開立支票，至多僅能證明支票款之
給付，至於支票款之原因關係，究係借款﹖貨款借款之返還﹖租金﹖利息、股息﹖亦
或其他法律關係﹖則應其實際情形定之，並應佐以證據證明之，如於證據不足之情
況下，擅予推斷，必生認定上之錯誤，乃當然之理。經查義純公司固曾於八十、八十
一、八十二年度開立支票予再審原告，惟系爭支票僅能證明義純公司有支付票款之事
實，該支票款，究係「盈餘分配」﹖亦或「借款之返還」﹖尚待證明。三、本案各股
東借款予義純公司係千真萬確之事實，不容否認，況查違章事實，應依證據認定之，
原處分明顯違反舉證責任分配之原則，如國稅局仍認定義純公司八十二年度開立支票
係屬盈餘分配，請其負舉證責任，且鈞院八十七年度判字第二五四八號判決，與本案
相同事實之案例亦同採此見解，為此請廢棄原判決等語。
再審被告答辯意旨略謂︰一、本件係義純公司遭人檢舉將公司盈餘私自分配予股東之
案件，案經再審被告查獲再審原告八十二年度取自義純公司分配之營利所得六、六一
四、九四八元，有談話筆錄、說明書、查緝調查報告書、支票影本可稽，再審原告未
依規定合併當年度綜合所得稅結算申報，原核定除補徵稅款外並依所得稅法第一百十
條第一項規定按漏稅額二、○二二、五二四元處○．五倍罰鍰一、○一一、二○○元
（計至百元止）。二、按有行政訴訟法第二十八條規定各款情形之一者，當事人對大
院之判決始得提起再審之訴，至同條第一款所謂適用法規顯有錯誤者，係指原判決所
適用之法規與該案應適用之現行法規相違背，或與解釋判例有所牴觸者而言，至於事
實認定錯誤或法律上見解之歧異，不得謂適用法規錯誤。同條第十款所謂「當事人發
見未經斟酌之重要證物者」，係指該證物在前訴訟程序中即已存在，而當事人不知其
存在或不能予以利用，現始發現或得使用者而言，迭經鈞院著成判例在案。再審原告
訴稱義純公司七十七及七十八年度之公司帳證已逾法定保存期限五年，該公司縱未保
存，亦完全合法云云，查原核定再審原告取自義純公司之營利所得年度為八十二年度
，再審被告已於核課期間（七年）內發單補徵，再審原告主張該營利所得係其於七十
八年及七十九年間借予義純公司，亦即再審原告欲以七十八年間借款事實為有利於己
主張，卻不能提出當時義純公司帳證證明，自不足採，又再審原告之前述主張，非再
審被告認定該年度之事實，要求再審原告提出帳證，亦無違稅捐稽徵法規定保存帳證
期間之問題。次查本件係義純公司遭人檢舉將公司盈餘私自分配予股東，再審被告曾
於八十五年四月十二日函義純公司代表人李龍義，請於八十五年四月二十六日提示各
股東何時借款該公司、金額若干、如何給付以及該公司如何入帳、償還之證明文件供
核，有通知函影本附卷可稽，惟未據於期限內提示。至於再審原告事後提出之該公司
股東往來之帳冊，既經該公司聲明「未保存任何資料」於先，該帳證顯係事後製作，
況亦與前述再審原告貸款交付日期不符，金額尤無從勾稽，自難以採信。應無再審原
告主張之適用法規顯有錯誤，及有未經斟酌之重要證物等情事，為此，請判決駁回再
審之訴等語。
    理  由
按行政訴訟法第二十八條第一款所謂適用法規顯有錯誤者，係指原判決所適用之法規
與該案應適用之現行法規相違背或與解釋判例有所牴觸者而言，至於法律上見解之歧
異，再審原告對之縱有爭執，要難謂為適用法規錯誤，而據為再審之理由。本院六十
二年判字第六一○號著有判例。又該條第十款所謂發見未經斟酌之重要證物者，係指
該項證物在前訴訟程序中即已存在而當事人不知其存在，現始發現者而言，並以如經
斟酌可受較有利益之裁判者為限，亦經本院六十九年判字第七三六號著成判例。本件
原判決略謂：「原告（即再審原告）為義純公司股東，於八十二年度取自義純公司分
配之營利所得六、六一四、九四八元，未依法申報，有原告所得稅申報書、義純公司
開具之支票、檢舉人談話筆錄、查緝調查報告書等件影本附原處分卷可稽，原核定除
補徵稅款二、○三四、九四三元外並依所得稅法第一百十條第一項規定按漏稅額二、
○二二、五二四元處○．五倍罰鍰一、○一一、二○○元（計至百元止）。查義純公
司於八十二年度開立支票金額計六、六一四、九四八元予原告，有支票影本附原處分
可稽，並為兩造所不爭執。原告未提示義純公司之股東往來帳供核，僅提示義純公
司之活期存款存摺，其記載內容未能顯示出何股東何時借款予公司若干，尚難據以證
明原告曾借予義純公司九、○○○、○○○元。又據原處分卷附義純公司說明書記載
，系爭支票用途包括退還股東聚資投資股票之原出資及其獲利，以及小額義純公司營
利所得，詳細分配比例因係公司體制外之投資行為，加上全體股東均無正確會計處理
能力及觀念，已不復記憶，亦未保存任何資料等語，核與原告於復查及訴願時所稱義
純公司為購買土地擴建廠房而向股東借款，嗣因投資計畫取消，乃自八十年度起分年
退還借款云云不符。顯然不能證明有股東墊款情事。至訴稱其於七十八年三月四日、
七十九年七月七日、七十九年三月十六日、七十九年三月二十二日分四次交付貸款予
義純公司，固據提出台北區中小企銀歷史交易明細表為證，第不能彰顯為借貸用途，
且原告所稱交付之支票為第三人盧義勝所簽發，縱經義純公司提示付款，不能證明即
係供原告貸款予義純公司之用，其中亦有認票款二、四五九、九二六元中之一、一六
七、四○○元部分屬原告貸款予義純公司者，尤無佐證。又貸款總計九百萬元，分批
交付貸款金額，竟有個位數二元、八元者，不合常理；還款較貸款為多，謂為利息，
原約定利率若干，借期多久，悉無資料，如何算定。又本年度原告自義純公司取得之
六、六一四、九四八元，如屬義純公司第三批應返還之款，如何又先經義純公司將應
退還各股東之款以股東陳志雄名義購買一千六百萬元債券，出售後又匯入公司，擬再
籌款購地，因景氣看淡，遂比例返還各股東，有違常情。又原告主張七十八年貸款予
義純公司部分，經被告於八十六年十一月十一日再訴願程序進行中通知義純公司提示
帳證供核，僅得未經報核之義純公司機器記帳資料，被告查核結果，「股東墊款」部
分無法勾稽，原告主張之七十九年貸款部分，經被告與義純公司之股東往來及銀行存
款科目帳證查核結果，亦無法勾稽。在在難以證明原告有貸款予義純公司之事實。次
查本件緣於義純公司遭人檢舉將公司盈餘私自分配予股東，被告曾於八十五年四月十
二日函義純公司代表人李龍義，請於八十五年四月二十六日提示各股東何時借款予該
公司、金額若干、如何給付以及該公司如何入帳、償還之證明文件供核，有通知函影
本附原處分卷可稽，惟李龍義並未於期限內提示。至於原告事後提出之該公司股東往
來之帳冊，既經該公司聲明「未保存任何資料」於先，該帳證顯係事後所製作，況亦
與前述原告貸款交付日期不符，金額尤無從勾稽，自難以採信。又按當事人主張有利
於己之事實者，應負舉證責任。本件既係義純公司遭人檢舉將公司盈餘私自分配予股
東之案件，而原告事實上亦取得義純公司之票款，且通常情形公司給付股東之款項為
盈餘，如原告認該票款係義純公司償還其股東墊款（借款），而非分配盈餘，自應就
其主張有利於己之事實負舉證責任。原告既無法證明該票款係償還股東之墊款，被告
參酌義純公司說明書之記載，認係分配盈餘款，並無不合。所訴系爭營利所得係義純
公司償還所借款項云云，核不足採。又依義純公司說明書記載，本件係公司體制外投
資之盈餘分配，則其送國稅局核定之帳證報表之記載自難免失實，原告陳稱該公司八
十至八十二年度經被告核定之所得額不可能分配鉅額盈餘予各股東云云，亦不足採。
且本件既係分配盈餘，而非償還股東墊款，亦不可能發生利息給付之問題，原告陳稱
至多僅能將給付超出借款之差額，當成利息給付，予以課稅一節，亦無足採。又本件
原告欲以七十八年間借款事實為有利於己主張，其不能提出當時義純公司帳證證明，
自不足採，非被告認定該年度之事實，要求原告提出帳證，無違稅捐稽徵法規定保存
帳證期間之問題。」等語，認再審被告適用所得稅法第十四條第一項第一類及第一百
十條第一項規定予以補徵稅款並處以罰鍰，並無不合，核其所適用之法規與該案應適
用之現行法規並不相違背，亦無與解釋、判例有所牴觸之情形，再審原告執本院前程
序所為主張並為原判決所不採之事由，謂原判決顯有「重要證據，漏未審酌」云云，
亦非可採。至本院八十七年度判字第二五四八號判決僅以被告（即再審被告）應就義
純公司交付股東李龍義、甲○○等人之支票，係用以分配盈餘之事實，負舉證責任，
乃撤銷原處分命其詳查後另為適法之處理，對本件並無拘束效力。本件再審之訴難認
為有再審理由，應予駁回。
據上論結，本件再審之訴為無理由，爰依行政訴訟法第三十三條、民事訴訟法第五百
零二條第二項，判決如主文。
中    華    民    國     八十八      年      三      月      十二       日
                    行 政 法 院 第 四 庭
                                審 判 長 評  事      葉  振  權
                                         評  事      吳      仁
                                         評  事      吳  錦  龍
                                         評  事      林  家  惠
                                         評  事      吳  明  鴻
右  正  本  證  明  與  原  本  無  異
                                         法院書記官  張  惠  美
中    華    民    國     八十八      年      三      月      十二       日
